【裁判字號】    89,上更(一),44
【裁判日期】    890419
【裁判案由】    偽造文書
【裁判全文】
臺灣高等法院刑事判決                          八十九年度上更(一)字第四四號
    上  訴  人  臺灣臺北地方法院檢察署檢察官
    被      告  乙○○
    選任辯護人 許桂挺
右上訴人因被告偽造文書案件，不服臺灣臺北地方法院八十五年度訴字第二一四九號
，中華民國八十五年十二月三十一日第一審判決（起訴案號：臺灣臺北地方法院檢察
署八十五年度偵字第九四三二號）提起上訴，經最高法院發回更審，本院判決如左：
    主  文
上訴駁回。
    理  由
一、公訴意旨略以：被告乙○○係台北市○○路○段二七○號寶馬汽車股份有限公司
    （以下簡稱為寶馬公司）股東，該公司以買賣吉普車為業，乙○○於民國八十一
    年間負責寶馬公司業務執行之際，經常以私人資金暫墊給寶馬公司做為購車成本
    ，迄八十二年一月一日將公司業務執行權移交負責人甲○○時，寶馬公司仍欠其
    新台幣（下同）數百萬元墊款，經乙○○多次向甲○○請求返還，均因公司帳冊
    未能清理而無結果。八十四年三月間，乙○○向購車客戶丁○○收取以台灣銀行
    松山分行為付款人，票面金額十一萬元，支票號碼為ＦＡ0000000號及以
    中國國際商業銀行城中分行為付款人，票面金額三十萬元，支票號碼為ＨＡ七五
    五三三號之車款支票二張，該二筆車款支票本應及時繳回寶馬公司銷帳，但乙○○因認寶馬公司積欠其墊款，擬予抵銷而未繳回公司，惟該支票均指名受款人為
    寶馬公司，且有禁止背書轉讓之記載，乙○○為兌現該支票，竟基於概括之犯意
    ，連續二次盜用寶馬公司之印章，在該支票背面偽造寶馬公司委託乙○○取款之
    記載，持以兌現該支票，致生損害於寶馬公司，故認被告涉犯刑法第二百十六條
    、第二百十條行使偽造私文書罪等語。
二、按犯罪事實應依證據認定之，無證據不能推定其犯罪事實；不能證明被告犯罪者
    應諭知無罪之判決，刑事訴訟法第一百五十四條及第三百零一條第一項分別有明
    文規定。又刑事訴訟法上所謂認定犯罪事實之證據，係指足以認定被告確有犯罪
    行為之積極證據而言，該項證據自須適合於被告犯罪事實之認定，始得採為斷罪
    資料，最高法院二十九年上字第三一０五號著有判例。本件公訴人認被告乙○○
    有前揭偽造文書犯行，無非以告訴人之指訴及被告向客戶丁○○所收取以台灣
    銀行松山分行為付款人，票面金額十一萬元，支票號碼為ＦＡ0000000號
    及以中國國際商業銀行城中分行為付款人，票面金額三十萬元，支票號碼ＨＡ
    七五五三三號之車款二張為其論據。然訊據被告乙○○固坦承收受前揭款項，但
    否認有偽造文書犯行，辯稱：「我是老板，有使用印章的權利，沒有偽造文書。
    」等語。
三、經查：本件告訴人甲○○之代理人丙○○固到庭指述稱：寶馬公司實際由伊 (丙○○）在經營，登記名義負責人為伊太太（即告訴人公司之登記負責人甲○○）
    名字登記，本件丁○○購買的吉甫普車是寶馬公司賣給丁○○，丁○○所簽發用
    以支付車款的支票，其受款人亦記載為寶馬公司，被告所經營之虹星公司從未賣
    過一部車云云。惟查:
（一）本件購車人丁○○購車後所交付之支票二紙，即由台灣銀行松山分行及中國商
      業銀行城中分行所分別簽發，以該二銀行為付款人，雖均指定告訴人寶馬公司
      為受款人，而該紙台灣銀行松山分行之支票，在票面上並有禁止背書轉讓之記
      載，而有購車訂購書及支票二張影本在卷可稽（見偵查卷第三至四頁、第十二
      頁）。被告於原審或稱郭小姐（即告訴人寶馬公司負責人甲○○）轉讓給我還
      債；或稱是會計小姐蓋章（見原審卷第十二頁），前後供述不一，且為甲○○
      及會計小姐林純系所否認，被告上開所辯固有可疑之處。再依該訂購書所載，
      第一行係記載售車者為寶馬公司；付款條件則記載購車者所交付之支票須以寶
      馬公司抬頭並註明禁止背書轉讓之支票；備註欄第二項則記載本訂購書文字任
      何增減加註、刪改，須由雙方（售車者及購車者）於增減、刪改處蓋章等字義
      。但查：
  １、寶馬公司苟如告訴人所指係由甲○○單獨經營，被告乙○○只經營虹星公司，
      而售車業務均屬寶馬公司，則何以上開購車合約書竟均無寶馬公司負責人甲○○之簽章？
  ２、又訊據證人即購買吉普車之丁○○，則到庭結證稱，八十四年三月伊前往位於
      台北市○路○段二七０號，訂購吉甫普車時，當時出面負責接洽之人即為被告
      乙○○。
  ３、再核該訂購書上確載有虹星公司之印文，雖該印文係反蓋，且非正楷。但遍查
      該訂購單於開頭註明購車人向寶馬公司購車之意，並於付款條件第一項載明寶
      馬公司應為受款人外，其餘並無寶馬公司之負責人蓋章，反觀訂購單右下方卻
      有虹星公司及乙○○之大小印章，兩相比較，所載有關寶馬公司字樣均為已印
      就完畢之鉛字體，其格式為訂型化方式，但虹星公司及乙○○之印章均屬以用
      印及親自簽章方式為之，參以出面接洽之人為乙○○，堪認本件實際售車之人
      為虹星公司。
  ４、再者，告訴人寶馬公司與虹星公司之關係雖為二獨立人格之公司，但因同在一
      營業所，而兩公司人員均互為流用，此業據告訴人之代表人甲○○於前審中所
      坦承，因此寶馬公司與虹星公司，究係二獨立營業公司，或為合夥之關係，或
      其他類型之經營模式，自難為不知情之第三人所能分辨清楚，證人丁○○亦到
      庭結證稱「我是看招牌是寫寶馬公司，才開抬頭（即付款支票之受款人）是寶
      馬公司」等語，故被告所辯丁○○於開票時未注意即記名為寶馬公司一詞，應
      屬可信。
（二）告訴人代表人甲○○之代理人即丙○○雖到庭指稱寶馬公司是由伊負責經營，
      而虹星公司是由被告經營云云。但查證人丁○○則到庭結證稱：「我是到展售
      站，在南港路三段，招牌是掛寶馬汽車，有簽契約，是陳先生跟我接洽。．．
      ．裏面的服務人員都是聽乙○○的指揮」等語。又核告訴人之代表人甲○○與
      被告共同書立之經營契約書之內容亦記載，甲○○、乙○○、魯台有、曾麗芬
      共同經營寶馬公司與虹星公司，其中甲○○及乙○○佔百分之六十，計新台幣
      二百五十萬元，此有共同契約書在卷可稽（見偵卷第十一頁），顯見被告乙○○應為寶馬公司股東之一，而被告與告訴人間並未再就股東之特別權限另為限
      制，故被告乙○○基於股東之權限，自亦有權限為寶馬及虹星公司為買賣契約
      等法律行為。況告訴人之代表人甲○○於偵查中亦坦承：「寶馬公司是以我為
      負責人，是賣車，而虹星公司是他（被告乙○○）負責，是在修理，我賣虹星
      吉普車叫拉達，也有賣博通吉普車。．．．寶馬公司我們二人都有管．．．。
      」等語（見偵卷第十九頁背面）。故被告乙○○對於寶馬公司之業務平時就有
      權參與，實非告訴人之代表人甲○○及其代理人陳萬來所稱，被告對於寶馬公
      司無權經營云云。告訴人所指應屬無據。
（三）經核該所謂的收發章與寶馬公司之印鑑章雖屬不同印章（見原審卷第三十九頁
      所附印文），證人于惠明及廖進足於原審結證稱：記得八十四年三月間，彼等
      到被告辦公室泡茶，被告拿本案二張支票給于惠明看，向于惠明表示虹星賣出
      去的車，但買車人卻開成要給寶馬公司，該如何處理，經于惠明表示只要在支
      票背面蓋寶馬公司之章即可，故被告即叫會計拿支票去蓋寶馬公司之章，會計
      就把支票拿去了等語。而兩公司共同會計林純系則否認有在支票上蓋章，供稱
      係被告叫伊拿支票給被告；而于惠明及廖進足於本院前審八十六年八月二十六
      日訊問時已改稱，沒見到會計在支票上蓋章。雖上開證人前後不一之證詞，不
      足以證明會計林純系有拿公司印章蓋用於本件支票上，而為有利被告之證詞。
      但查：
  １、會計林純系於原審中結證稱：支票背面蓋的是寶馬公司之收發章，平日由伊保
      管，有時會交給業務員拿去蓋買賣契約，而被告亦為寶馬公司股東，故被告平
      日隨時可以拿到該章，並不需要甲○○特別授權等語。足見被告平時取得該收
      發章並非不可能，且證人林純系又證稱：「這支票上的章好像是我拿給他（被
      告乙○○），因為他是老板」、「乙○○拿這收發章不需經過郭小姐同意」等
      語（見原審卷第三六頁）。
  ２、告訴人之代表人甲○○於偵查中亦坦承寶馬公司業務實際上伊二人均有在管（
      偵卷十九頁）。是由上開證人林純旭之證言，及甲○○所述，已足證被告平時
      即有權使用該寶馬公司收發章之權，不需要甲○○同意。職故，被告並非無權
      蓋用該收發印章之權，亦非無製作權之人而假冒他人名義製作之人，自與刑法
      第二百十條之偽造私文書罪有別。是公訴人認被告有上開偽造文書並據以行使
      之犯行，即有誤會。
四、是縱告訴人與被告間對本件購車究係由何方為出賣人，購車款何人有權收受，有
    所爭議，但其究屬公司間股東權限之爭執，而被告確為有權使用系爭印章之人，
    自與刑法偽造私文書犯行有別。此外，復查無其他積極證據足認資認定被告有何
    行使偽造文書之犯行，尚難僅以告訴人之指訴即遽入被告罪刑。原審經詳察，以
    被告犯行不能證明，依刑事訴訟法第三百零一條第一項諭知被告無罪之判決。本
    院核無不合，而公訴人上訴仍執陳詞，指摘原判決不當，請求本院將原判決撤銷
    改判，為無理由，應予駁回。
五、據上論斷，應依刑事訴訟法第三百六十八條，判決如主文。
本案經檢察官沈世箴到庭執行職務。
中      華      民      國    八十九    年      四      月      十九    日
                              臺灣高等法院刑事第二十一庭
                  審判長法  官  葉  騰  瑞
                                        法  官  江  國  華
                                        法  官  魏  大  喨
右正本證明與原本無異。
檢察官如不服本判決應於收受送達後十日內向本院提出上訴書狀，其未敘述上訴之理
由者並得於提起上訴後十日內向本院補提理由書（均須按他造當事人之人數附繕本）
。
                                        書記官  洪  秋  帆
中      華      民      國    八十九    年      四      月      二十    日


司法院資訊處製作；財團法人民間司法改革基金會備份。
